臺灣新北地方法院刑事判決
111年度金訴字第1063號
公  訴  人  臺灣新北地方檢察署檢察官
被      告  林威良


上列被告因違反洗錢防制法等案件，經檢察官提起公訴（110年
度偵字第48153號），因被告於準備程序中就被訴事實為有罪之
陳述，經告知簡式審判程序之旨，並聽取當事人之意見後，經本
院合議庭裁定由受命法官獨任進行簡式審判程序，判決如下：  
      主  文
林威良犯三人以上共同詐欺取財罪，處有期徒刑壹年貳月。未扣
案之犯罪所得新臺幣貳仟元沒收，於全部或一部不能沒收或不宜
執行沒收時，追徵其價額。
    事  實
一、林威良於民國110年3月間，加入由真實姓名年籍不詳、綽號
    「樂天」及前來向其收取款項、真實姓名年籍不詳之人（下
    稱不詳收水者）等人所組成3人以上以實施詐術為手段，具
    有持續性及牟利性之結構性詐欺犯罪組織（下稱本案詐欺集
    團，其所涉參與犯罪組織犯行，非本案起訴及審理範圍，詳
    下述），負責擔任向被害人收取詐得款項再轉交收水者之車
    手工作，而與「樂天」、不詳收水者及其等所屬本案詐欺集
    團之不詳成年成員，共同意圖為自己不法之所有，基於三人
    以上詐欺取財與掩飾、隱匿詐欺取財犯罪所得所在及去向之
    洗錢之犯意聯絡，先由本案詐欺集團成員於不詳時間，以LI
    NE暱稱「李俊維」、「王偉傑」等人佯為貸款代辦業者而與
    李芝妍聯繫，佯稱可代為美化帳戶提高借貸成功機會等語，
    使李芝妍陷於錯誤，依指示提供其所申辦之永豐商業銀行帳
    號000-00000000000000號帳戶(下稱永豐帳戶)供本案詐欺集
    團使用（無證據證明林威良知悉或參與前情）；本案詐欺集
    團成員旋於附表一所示之時間，向如附表一所示告訴人，以
    如附表一所示詐欺方式，致使如附表一所示告訴人陷於錯誤
    ，而將如附表一所示之匯款金額，匯入永豐帳戶，本案詐騙
    集團成員復指示李芝妍將上開款項領出，並繳回予本案詐欺
    集團所指派佯為貸款公司業務人員之林威良。李芝妍遂於如
    附表二所示「提領時間」、「提領地點」，以附表二「提領
    帳戶及方式」欄所示方式提領如附表二「提領金額」欄所示
    款項共新臺幣（下同）15萬元後，由林威良分別於附表二「
    交付時間」，在附表二「交付地點」，向李芝妍收取款項，
    林威良復依「樂天」指示，於自行抽取所能獲之報酬後，依
    指示分別於同日之不詳地點將餘款轉交予其他詐欺集團成員
    ，以此方式製造金流之斷點，致無從追查前揭款項之去向、
    所在，而掩飾、隱匿上開詐欺犯罪所得，並從中獲取報酬2,
    000元。
二、案經康麗鳳訴由新北市政府警察局樹林分局報移送臺灣新北
    地方檢察署檢察官偵查起訴。　
　　理  由
壹、程序事項：
    本案被告林威良所犯均係死刑、無期徒刑、最輕本刑為3年
    以上有期徒刑以外之罪，其於準備程序進行中就被訴事實為
    有罪之陳述，經受命法官告知簡式審判程序之旨，並聽取當
    事人之意見後，本院合議庭認無不得或不宜改依簡式審判程
    序進行之情形，爰依刑事訴訟法第273條之1第1項規定，裁
    定由受命法官獨任進行簡式審判程序。又本案所引屬於審判
    外陳述之傳聞證據，依同法第273條之2規定，不受第159條
    第1項關於傳聞法則規定之限制，依法有證據能力，合先敘
    明。
貳、認定犯罪事實所憑之證據及其理由：
    上開犯罪事實，業據被告坦承不諱，核與證人即同案被告李
    芝妍、證人即告訴人康麗鳳於警詢時之證述相符，並有告訴
    人所提出之匯款憑證、詐欺集團對話訊息翻拍照片、永豐銀
    行帳戶交易明細各1份在卷可稽，足認被告前揭任意性自白
    ，與事實相符，堪予採信。從而，本案事證明確，被告上開
    犯行，堪以認定，應依法論科。　　
叁、論罪科刑：
一、罪名及罪數：
　㈠三人以上共犯詐欺取財罪部分：
　　按共同實施犯罪行為之人，在合同意思範圍以內，各自分擔
    犯罪行為之一部，相互利用他人之行為，以達其犯罪之目的
    者，即應對於全部所發生之結果，共同負責。另按共同正犯
    之行為人已形成一個犯罪共同體，彼此相互利用，並以其行
    為互為補充，以完成共同之犯罪目的。故其所實行之行為，
    非僅就自己實行之行為負其責任，並在犯意聯絡之範圍內，
    對於他共同正犯所實行之行為，亦應共同負責，此即所謂「
    一部行為全部責任」之法理；又刑法之「相續共同正犯」，
    就基於凡屬共同正犯對於共同犯意範圍內之行為均應負責，
    而共同犯意不以在實行犯罪行為前成立者為限，若了解最初
    行為者之意思，而於其實行犯罪之中途發生共同犯意而參與
    實行者，亦足成立；故對於發生共同犯意以前其他共同正犯
    所為之行為，苟有就既成之條件加以利用而繼續共同實行犯
    罪之意思，則該行為即在共同意思範圍以內，應共同負責，
    最高法院100年度台上字第5925號、98年度台上字第7972號
    判決分別同此見解。又以目前遭破獲之電話詐騙集團之運作
    模式，係先以詐騙集團收集人頭通訊門號或預付卡之門號及
    金融機構帳戶，以供該集團彼此通聯、對被害人施以詐術、
    接受被害人匯入受騙款項及將贓款為多層次轉帳之使用，並
    避免遭檢警調機關追蹤查緝，再由該集團成員以虛偽之情節
    詐騙被害人，於被害人因誤信受騙而將款項匯入指定帳戶或
    交付後，除繼續承襲先前詐騙情節，或繼續以延伸之虛偽事
    實詐騙該被害人，使該被害人能繼續匯入、交付更多款項外
    ，並為避免被害人發覺受騙報警，多於確認被害人已依指示
    匯款或提領現金後，即迅速指派集團成員以臨櫃提款或自動
    櫃員機領款等方式將詐得贓款即刻提領殆盡，或儘速前往向
    被害人取款；此外，為避免因於收集人頭帳戶或於臨櫃提領
    詐得贓款，或親往收取款項時，遭檢警調查獲該集團，多係
    由集團底層成員出面從事該等高風險之臨櫃提款、收取款項
    （即「車手」）、把風之工作，其餘成員則負責管理帳務或
    擔任居間聯絡之後勤人員。是依上開電話詐欺集團之運作模
    式，參照前述刑法共同正犯之規範架構，雖無證據證明被告
    直接以電話詐欺告訴人，然被告負責向提款者收取贓款，實
    屬本案詐騙集團犯罪計畫不可或缺之重要環節。而共同正犯
    ，在合同之意思內各自分擔犯罪行為之一部，相互利用他人
    之行為，以達其犯罪之目的者，即應對全部所發生之結果，
    共同負責，是被告對於前開情節均有所預見，猶擔任車手人
    員之角色，與本案集團之其他成員間彼此分工，足認其係在
    合同意思範圍內，各自分擔犯罪行為之一部，並相互利用他
    人之行為，以達遂行犯罪之目的。再依被告所述，足認本案
    集團成員涉犯本案者至少有「樂天」及不詳收水者，包含被
    告已達3人以上，被告自應就其所參與本案詐欺集團成員對
    告訴人詐欺取財犯行所生之全部犯罪結果共同負責。
　㈡洗錢防制法：
　  按詐欺集團向被害人施用詐術後，為隱匿其詐欺所得財物之
    去向，而令被害人將其款項轉入該集團所持有、使用之人頭
    帳戶，並由該集團所屬之車手前往提領詐欺所得款項得逞，
    檢察官如能證明該帳戶內之資金係本案詐欺之特定犯罪所得
    ，即已該當於新法第14條第1項之一般洗錢罪；至若無法將
    人頭帳戶內可疑資金與本案詐欺犯罪聯結，而不該當第2條
    洗錢行為之要件，當無從依第14條第1項之一般洗錢罪論處
    ，僅能論以第15條第1項之特殊洗錢罪。另過去實務認為，
    行為人對犯特定犯罪所得之財物或利益作直接使用或消費之
    處分行為，或僅將自己犯罪所得財物交予其他共同正犯，祇
    屬犯罪後處分贓物之行為，非本條例所規範之洗錢行為，惟
    依新法規定，倘行為人意圖掩飾或隱匿特定犯罪所得來源，
    而將特定犯罪所得直接消費處分，甚或交予其他共同正犯，
    而由共同正犯以虛假交易外觀掩飾不法金流移動，即難認單
    純犯罪後處分贓物之行為，仍應構成新法第2條第1款或第2
    款之洗錢行為（最高法院108年度台上字第1744號、第2500
    號、第2425號判決意旨參照）。本案詐欺集團利用不知情之
    李芝妍提供永豐帳戶收取詐欺贓款後，交與被告，再轉交不
    詳收水者，此迂迴層轉贓款之行為，客觀上顯已轉移犯罪所
    得形式上之歸屬，致使檢警機關於檢視帳戶之交易明細時，
    極易因僅能片段觀察相關帳戶之資金流動情形，以致無從辨
    識其不法性，或難以追溯該等款項之真正源頭，而形成追查
    之斷點及阻礙，足認被告在客觀上有掩飾詐欺犯罪集團犯罪
    所得去向及所在之具體作為，而主觀亦可預見其行為係在掩
    飾贓款與詐欺犯罪之關聯性，使來源形式上合法化，藉以切
    斷彼此間之關聯性，從而逃避國家對於該等特定犯罪之追訴
    及處罰，故被告上開所為，顯屬洗錢防制法第2條第2款之洗
    錢行為，而與洗錢防制法第14條第1項規定之一般洗錢罪要
    件相合。
  ㈢罪名及罪數：
  ⒈核被告所為，係犯刑法第339條之4第1項第2款之3人以上共同
    詐欺取財罪及違反洗錢防制法第2條第2款規定，而犯同法第
    14條第1項之一般洗錢罪。
  ⒉被告就上開犯行間，與「樂天」、「不詳收水者」及其他詐
    騙集團其他成員間，有犯意聯絡及行為分擔，均應論以共同
    正犯。
  ⒊被告上開犯行，均係以一行為同時犯上開三人以上共同詐欺
    取財罪及一般洗錢罪二罪，為想像競合犯，應依刑法第55條
    規定，從一重之三人以上共同詐欺取財罪論處。
二、刑之減輕：  
    按想像競合犯之處斷刑，本質上係「刑之合併」。其所謂從
    一重處斷，乃將想像競合犯組成之評價上數罪，合併為科刑
    一罪，其所對應之刑罰，亦合併其評價上數罪之數法定刑，
    而為一個處斷刑。易言之，想像競合犯侵害數法益者皆成立
    犯罪，論罪時必須輕、重罪併舉論述，同時宣告所犯各罪名
    ，包括各罪有無加重、減免其刑之情形，亦應說明論列，量
    刑時併衡酌輕罪部分量刑事由，評價始為充足，然後依刑法
    第55條前段規定「從一重處斷」，非謂對於其餘各罪可置而
    不論。因此，法院決定處斷刑時，雖以其中最重罪名之法定
    刑，做為裁量之準據，惟於裁量其輕重時，仍應將輕罪合併
    評價在內（最高法院108年度台上字第4405、4408號判決意
    旨）。依洗錢防制法第16條第2項規定：「犯前2條之罪，在
    偵查或審判中自白者，減輕其刑。」，而被告於偵查、本院
    審理中均坦承加入本案詐欺集團擔任取款車手，認被告就洗
    錢之主要構成要件事實為肯定供述，堪認已有自白，本應依
    前開規定減輕其刑，但因此部分已與三人以上共同詐欺取財
    罪成立想像競合犯，從一重之三人以上共同詐欺取財罪處斷
    ，自無從再適用該條項規定減刑，惟依前開說明，本院仍將
    於後述量刑時予以考量，附此說明。
三、量刑：
　　爰以行為人之責任為基礎，審酌被告不思循正當途徑獲取財
    物，竟為貪圖工作輕易獲得金錢，參與詐欺集團，於本案職
    司取款車手，共同與詐欺集團成員侵害告訴人之財產法益，
    法紀觀念偏差，助長詐欺犯罪之猖獗，危害社會治安，且利
    用層層轉交現金之方式製造金流斷點，實足增加犯罪查緝之
    困難，惟考量被告於偵查、審理始終坦承全部犯行，尚有悔
    意；再審酌本案尚未與告訴人和解，賠償告訴人所受之損害
    ，暨衡酌被告自承高中肄業、目前無業、經濟狀況勉持（本
    院卷第62頁），暨被告之犯罪目的、動機、情節、手段、犯
    罪所得之金額、角色分工等一切情狀，量處如主文所示之刑
    。
肆、沒收：
一、犯罪所得：
　　按犯罪所得，屬於犯罪行為人者，沒收之。但有特別規定者
    ，依其規定；前2 項之沒收，於全部或一部不能沒收或不宜
    執行沒收時，追徵其價額；宣告前2 條之沒收或追徵，有過
    苛之虞、欠缺刑法上之重要性、犯罪所得價值低微，或為維
    持受宣告人生活條件之必要者，得不宣告或酌減之，刑法第
    38條之1第1項、第3項、第38條之2第2項分別定有明文。被
    告於本院審理程序自陳因本案獲有報酬2,000元一語（本院
    卷第51頁），此部分核屬被告之犯罪所得且未扣案，爰依刑
    法第38條之1第1項前段、第3項之規定諭知沒收，於全部或
    一部不能沒收或不宜執行沒收時，追徵其價額。
二、洗錢防制法第18條第1項固規定：「犯第14條之罪，其所移
    轉、變更、掩飾、隱匿、收受、取得、持有、使用之財物或
    財產上利益，沒收之；犯第15條之罪，其所收受、持有、使
    用之財物或財產上利益，亦同」，然該洗錢行為之標的是否
    限於行為人者始得宣告沒收，法無明文，是倘法條並未規定
    「不問屬於犯罪行為人與否均沒收」時，自仍以屬於被告所
    有者為限，始應予沒收。查被告就本案犯行，除獲取前開報
    酬外，其餘款項均層轉上繳該詐欺集團，如前說明，而非屬
    被告所有或在其實際掌控中，且卷內亦無充分證據足認其仍
    實際掌控此部分洗錢行為標的，故本院尚無從依洗錢防制法
    第18條第1項前段規定，就上開被告之洗錢行為標的諭知沒
    收。
據上論斷，應依刑事訴訟法第273條之1第1項、第299條第1項前
段，判決如主文。
本案經檢察官丁維志偵查起訴，檢察官林亭妤到庭執行公訴。
中　　華　　民　　國　　111 　年　　8 　　月　　8 　　日
                  刑事第十八庭  法  官  詹蕙嘉
上列正本證明與原本無異。
如不服本判決，應於判決送達後20日內敘明上訴理由，向本院提
出上訴狀 (應附繕本) ，上訴於臺灣高等法院。其未敘述上訴理
由者，應於上訴期間屆滿後20日內向本院補提理由書「切勿逕送
上級法院」。
                                書記官  方志淵
中　　華　　民　　國　　111 　年　　8 　　月　　11　　日
附錄本案論罪科刑法條全文：
中華民國刑法第339條之4
犯第339條詐欺罪而有下列情形之一者，處1年以上7年以下有期
徒刑，得併科1百萬元以下罰金：
一、冒用政府機關或公務員名義犯之。
二、三人以上共同犯之。
三、以廣播電視、電子通訊、網際網路或其他媒體等傳播工具，
    對公眾散布而犯之。
前項之未遂犯罰之。

洗錢防制法第14條
有第二條各款所列洗錢行為者，處 7 年以下有期徒刑，併科新
臺幣 5 百萬元以下罰金。
前項之未遂犯罰之。
前二項情形，不得科以超過其特定犯罪所定最重本刑之刑。　　
　
附表一：
編號 告訴人  詐騙時間 詐騙方法 匯款時間 金額 (新臺幣) 1 康麗鳳  110年5月30日11時許 假冒康麗鳳之姪子「鎮宇」以電話與康麗鳳聯絡，並佯稱：因資金借貸需求須借款云云。 110年6月1日12時30分 15萬元 

附表二：
提領時間 提領地點 提領金額 (新臺幣) 提領帳戶及方式 交付時間 交付地點 110年6月1日15時許 新北市○○區○○路0段000號永豐銀行 共12萬元 永豐銀行自動櫃員機提款 110年6月1日15許 新北市○○區○○路0段000號永豐銀行附近某處 110年6月1日20時33分許 新北市樹林區復興路1段統一超商三暉門市 2萬9,900元（起訴書誤載為3萬元，應予更正） 自永豐帳戶轉帳至李芝妍所申設之國泰世華銀行帳戶後，於左列時間在左列地點以自動櫃員機提領 110年6月7日21時30分許 新北市樹林長壽公園附近某處